【裁判字號】    97,交聲,1131
【裁判日期】    970428
【裁判案由】    聲明異議
【裁判全文】
臺灣臺中地方法院交通事件裁定  97年度交聲字第1131號
原處分機關  交通部公路總局臺中區監理所豐原監理站
異  議  人
即受處分人  甲○○
                      弄28號.
上列受處分人因違反道路交通管理處罰條例案件，對於交通部公
路總局臺中區監理所豐原監理站97年3月5日所為之處分（豐監稽
違字第裁63－HC0000000號裁決書），聲明異議，本院裁定如下
：
    主    文
原處分關於罰鍰新臺幣肆萬玖仟伍佰元部分撤銷。
前項撤銷部分，不罰。
    理    由
一、原處分機關略以：受處分人甲○○於民國九十五年六月二十
    五日下午二時四十分許，駕駛車號OE－0351號自用小客車，
    在臺中縣潭子鄉○○路○段四五一號前，因「酒後肇事經測
    得呼氣值為1.01mg／L」違規，為臺中縣警察局豐原分局以
    中縣警交字第HC0000000號違反道路交通管理事件通知單舉
    發。因受處分人之緩起訴處分期滿，該站遂於九十七年三月
    五日以豐監稽違字第裁63－HC0000000號裁決書，裁處受處
    分人罰鍰新臺幣（下同）四萬九千五百元，並吊扣駕駛執照
    十二個月（已於九十五年七月十日執行吊扣），於法並無不
    合等語。
二、受處分人異議意旨略以：受處分人甲○○酒後駕車之行為，
    業經檢察官為緩起訴處分，命受處分人向財團法人犯罪被害
    人保護協會臺中分會支付四萬元，依行政罰法第二十六條規
    定，一罪不兩罰採「先刑罰後行政」，監理機關仍裁處罰鍰
    四萬九千五百元，顯然違反上開規定等語。
三、按汽車駕駛人，駕駛汽車經測試檢定有酒精濃度超過規定標
    準之情形者，處新臺幣一萬五千元以上六萬元以下罰鍰，並
    當場移置保管該汽車及吊扣其駕駛執照一年，道路交通管理
    處罰條例第三十五條第一項第一款定有明文。惟依行政罰法
    第二十六條第一項規定：「一行為同時觸犯刑事法律及違反
    行政法上義務規定者，依刑事法律處罰之。但其行為應處以
    其他種類行政罰或得沒入之物而未經法院宣告沒收者，亦得
    裁處之。」，此乃一行為同時造成刑罰法律與行政秩序罰規
    定發生競合適用之關係時，基於「一事不二罰」之法理，經
    由立法程序確立應以刑罰優先為原則，避免行為人承受過度
    且重複之處罰。此觀該條立法理由明確揭示：「一行為同時
    觸犯刑事法律及違反行政法上義務規定時，由於刑罰與行政
    罰同屬對不法行為之制裁，而刑罰之懲罰作用較強，故依刑
    事法律處罰，即足資警惕時，實無一事二罰再處行政罰之必
    要。且刑事法律處罰，由法院依法定程序為之，較符合正當
    法律程序，應予優先適用。但罰鍰以外之沒入或其他種類行
    政罰，因兼具維護公共秩序之作用，為達行政目的，行政機
    關仍得併予裁處，故為第一項但書規定。」，其理益明。是
    以上揭行政罰法中刑事法律處罰優先且不再處以行政秩序罰
    之目的，既係因為行為人已接受刑罰而足資警惕，且已發生
    懲罰之作用，即無使行為人陷於雙重處罰之不利益，則關於
    刑事法律處罰之範圍自應採取實質認定，凡刑事實體法或程
    序法中所規定客觀上剝奪行為人生命、自由、財產權利，主
    觀上亦因制裁之嚴厲性、痛苦性，其強度足以造成心理強制
    而間接達成矯正教化目的之處遇手段，皆應納入其中，而不
    以形式上符合刑法第三十二條至第三十四條所定主刑及從刑
    種類者為限，始與法律規範之意旨相符。
四、經查：
(一)、受處分人甲○○於九十五年六月二十五日中午十二時三十分
    許至同日下午二時許止，在臺中縣豐原市某活動中心參加喜
    宴飲用高梁酒後，已達不能安全駕駛動力交通工具之程度，
    竟仍於酒後駕駛車號OE－0351號自用小客車上路，嗣於同日
    下午二時四十分許，行經臺中縣潭子鄉○○路○段四五一號
    前為警查獲，經測得其呼氣所含酒精成分為每公升1.01毫克
    等情，業據受處分人所自承，並有上開舉發違反道路交通管
    理事件通知單影本一份在卷可稽。而受處分人上開酒醉駕車
    行為，除構成道路交通管理處罰條例第三十五條第一項第一
    款之交通違規事由外，亦已合於刑法第一百八十五條之三服
    用酒類不能安全駕駛動力交通工具而駕駛罪之構成要件，臺
    灣臺中地方法院檢察署檢察官於斟酌受處分人之犯後態度及
    公共利益之維護後，認以緩起訴處分為適當，乃於九十五年
    八月二十八日以九十五年度偵字第一六八一六號為緩起訴處
    分確定，並於處分書中載明緩起訴期間為一年，受處分人應
    於收受緩起訴處分命令通知書之日起二個月內，向財團法人
    犯罪被害人保護協會臺中分會支付四萬元，而受處分人業於
    九十六年二月二日匯款完畢，亦有上開緩起訴處分書、緩起
    訴處分命令通知書、郵政跨行匯款申請書影本在卷可稽，復
    經本院調閱上開偵查案卷查明屬實。則受處分人上開違反刑
    事法律禁止規範之犯罪事實既已明確，僅因檢察官採取緩起
    訴處分之替代性刑事處遇手段，未將該案逕行起訴或聲請簡
    易判決處刑，致其後適用之刑事訴訟程序有所區別，且受處
    分人負有包括支付一定金額予檢察官指定機構在內之義務，
    其如未在上開指定期間內確實履行義務，或有下列情形：
    (1)於緩起訴期間內故意更犯有期徒刑以上刑之罪，經檢察官
    提起公訴者；(2)緩起訴前，因故意犯他罪，而在緩起訴期間
    內受有期徒刑以上刑之宣告者，依刑事訴訟法第二百五十三
    條之三第一項之規定，受處分人將遭受撤銷緩起訴處分之不
    利益。
(二)、受處分人已因上開緩起訴處分而剝奪其財產權，且上揭金錢
    給付義務亦具有強制性、懲罰性，雖不若易科罰金係以支付
    金錢作為自由刑之替代，惟經由緩起訴處分條件之履行，使
    其免於遭檢察官發動起訴程序，實質上仍具有替代刑罰之效
    果，廣義而言，應屬前揭所稱之「實質刑事法律處罰」，而
    有行政罰法第二十六條第一項「一事不二罰」規定之適用（
    臺灣高等法院臺中分院95年度交抗字第477號裁定同此結論
    ，可資參照）。
五、又法務部九十五年五月二十五日法律字第Ｚ○○○○○○○
    ○○號函雖謂：行政罰法第二十六條第二項所稱「不起訴處
    分」包括「緩起訴處分」在內云云，惟行政罰法第二十六條
    第二項乃例外得裁處行政秩序罰之補充規定，參諸該條文係
    將「不起訴處分」、「無罪」、「免訴」、「不受理」、「
    不付審理」等不能證明刑事被告犯罪或未曾使其實際接受刑
    罰之情形逐一臚列，顯然與該條第一項所指發生處罰競合之
    前提要件尚有未合，故有第二項仍依違反行政法上義務規定
    裁處之必要。本件緩起訴處分既非不能證明行為人之犯罪事
    實，且有支付一定金額之實質處罰，自與上開行政罰法第二
    十六條第二項列舉之不起訴處分等情形迥然有別，仍無從遽
    為比擬而為相同之處置。行政罰法第二十六條第二項既未將
    緩起訴處分列舉其中，本於「例外規定從嚴解釋」之法理及
    上揭說明，自不能將條文中「不起訴處分」之範圍，擴及於
    性質顯不相同之「緩起訴處分」，附此敘明。
六、綜上所述，原處分關於罰鍰四萬九千五百元部分，依行政罰
    法第二十六條第一項前段規定，即應依刑事法律處罰之，已
    無再依上開道路交通管理處罰條例第三十五條第一項第一款
    裁處行政罰鍰之餘地。復按違反行政法上義務之處罰，以行
    為時之法律或自治條例有明文規定者為限，行政罰法第四條
    定有明文，本件受處分人經檢察官為緩起訴而命其支付財團
    法人犯罪被害人保護協會臺中分會之金額為四萬元，雖低於
    最低罰鍰基準規定（於本件為四萬九千五百元），惟道路交
    通管理處罰條例第三十五條第八項係規定：「前項汽車駕駛
    人，經『裁判』確定處以罰金低於本條例第九十二條第三項
    所訂最低罰鍰基準規定者，應依本條例裁決繳納不足最低罰
    鍰之部分。」所規定仍應裁決繳納不足最低罰鍰部分之情形
    ，應僅限於法院裁判處以罰金刑低於最低罰鍰基準規定之情
    形，依「處罰法定原則」之原理，尚難類推適用在緩起訴處
    分確定之情形。故本件受處分人之異議為有理由，原處分就
    罰鍰四萬九千五百元部分應予撤銷，另由本院為受處分人不
    罰之諭知。至於原處分關於吊扣駕駛執照十二個月，則係預
    防將來再犯危險之管制罰，而有別於前揭針對已發生違規事
    實科處罰鍰之行政秩序罰，屬行政罰法第二條第一款、第二
    十六條第一項但書所稱之「其他種類行政罰」，原處分機關
    仍得依道路交通管理處罰條例第三十五條第一項第一款、第
    二十四條第一項第二款之規定併予裁處，且受處分人就此部
    分並未聲明異議，附此敘明。
七、據上論斷，應依道路交通管理處罰條例第八十七條第二項，
    道路交通案件處理辦法第十九條、第二十條，裁定如主文。
中    華    民    國    97    年    4     月    28    日
                  交通法庭    法  官  簡源希
上為正本係照原本作成。
如不服本裁定，應於送達後5日內向本院提出抗告狀。
                              書記官  黃雅青
中    華    民    國    97    年    4     月    28    日


司法院資訊處製作；財團法人民間司法改革基金會備份。
